【裁判字號】    97,上訴,1072
【裁判日期】    970529
【裁判案由】    常業重利等
【裁判全文】
臺灣高等法院臺中分院刑事判決        97年度上訴字第1072號
上  訴  人  臺灣南投地方法院檢察署檢察官
被      告  丁○○
上列上訴人因被告常業重利等案件，不服臺灣南投地方法院96年
度訴字第539號中華民國97年3月19日第一審判決（起訴案號：臺
灣南投地方法院檢察署95年度偵字第3427號、96年度偵字第525
號），就常業重利部分提起上訴，本院判決如下：
    主    文
原判決關於常業重利及定執行刑部分均撤銷。
丁○○共同犯常業重利罪，處有期徒刑捌月，減為有期徒刑肆月
，如易科罰金，以銀元參佰元即新臺幣玖佰元折算壹日，扣案之
筆記本壹本沒收。
    犯罪事實
一、丁○○自民國94年10月間起至95年5、6月間某日止，與林見
    欣（現經原審通緝中）共同基於乘他人急迫貸以金錢，而取
    得與原本顯不相當之重利，並以之為常業之犯意聯絡，對外
    以丁○○名義放款，所放貸款項或由林見欣所設帳戶轉帳，
    或由丁○○親自交付借款人，以此方式共同經營俗稱地下錢
    莊之高利貸業務，而陸續乘附表所示乙○○、戊○○、汪素
    真、己○○等人急需用錢，分別以年利率324％至540％不等
    之利率計息貸與金錢，而收取與原本顯不相當之重利，且以
    之為常業，丁○○、林見欣貸與時間、金額、收取利息之數
    額均詳如附表所示。嗣因戊○○未按時償還利息及本金，遭
    丁○○、林見欣以毀損、恐嚇等非法方式催討債務而報警查
    獲上情（丁○○所犯毀損、恐嚇部分業經原審判決確定），
    並扣得丁○○所有供記錄貸款明細之筆記本1本。
二、案經戊○○訴由南投縣政府警察局移送臺灣南投地方法院檢
    察署檢察官偵查起訴。
    理    由
一、按被告以外之人於審判外之陳述，雖不符刑事訴訟法第159
    條之1至第159條之4之規定，然經當事人於審判程序同意作
    為證據，法院審酌該言詞陳述作成時之情況，認為適當者，
    亦得為證據；當事人、代理人或辯護人於法院調查證據時，
    知有刑事訴訟法第159條第1項不得為證據之情形，而未於言
    詞辯論終結前聲明異議者，視為有前項之同意，刑事訴訟法
    第159條之5定有明文。查本案採為判決基礎之被告以外之人
    於審判外之言詞或書面陳述，固屬傳聞證據，惟被告未曾於
    言詞辯論終結前爭執其證據能力或聲明異議，本院審酌上開
    陳述作成時之情況，並無違法取證之瑕疵，認以之作為證據
    為適當，揆諸上開規定，該審判外之陳述及文書資料均有證
    據能力，先予敘明。
二、被告丁○○未於本院審理期日到庭，惟上開犯罪事實，業據
    被告於原審準備程序、審理時坦承不諱，並有下列事證可資
    證明：
  (一)證人即被害人乙○○於警詢中證稱「（問：你何時向丁○○
    借多少錢、利息如何計算、實際拿多少？）我第一次於94年
    10月份跟他借款新台幣15萬元，我開2張面額新台幣7萬及8
    萬元的支票給丁○○，而我實拿新台幣13萬5千元，利息每
    10天1期，每期新台幣1萬5千元，年利率高達360％。後來
    94年11月份、95年4月份、95年5月份再分別跟他借10萬元、
    10萬元、10萬元，而我每期都開支票給丁○○。利息每10天
    1期，每借新台幣10萬元、利息每1期，新台幣1萬元，我實
    拿9萬元，年利率高達360％」等語（見96年度偵字第525號
    卷宗第8頁）。
  (二)證人即被害人戊○○於警詢中證稱「（問：你何時向丁○○
    借錢、多少、利息如何計算、是否簽本票？）我於94年11月
    底因為要軋支票沒有錢，所以經過朋友介紹認識丁○○，並
    口向丁○○借款新台幣7萬元，我開立我所有之中國農民銀
    行支票面額新台幣7萬元錢丁○○，而我實拿新台幣5萬6千
    元，利息10天1期，每借新台幣1萬元，實拿新台幣8千元，
    利息新台幣2千元，年利率高達720％」等語（見95年度偵字
    第3427號卷宗第7頁）。
  (三)證人丙○○於警詢中證稱「（問：你何時向丁○○借多少錢
    、利息如何計算、實際拿多少？）．．．我是幫朋友汪素貞
    向丁○○辦貸款。時間是95年4月24日下午14時許。當時是
    我的朋友汪素貞約丁○○，在南投縣竹山鎮麥當勞速食店辦
    貸款。共借款新臺幣6萬元，但丁○○要我簽新台幣12萬本
    票，當時我的朋友汪素貞出於急迫所以託我向丁○○借款。
    利息每10天1期，當時拿新臺幣52800元（扣7200元）」等語
    （見96年度偵字第525號卷宗第5頁）。
  (四)證人即被害人己○○於警詢中證稱「（問：你何時向丁○○
    借多少錢、利息如何計算、實際拿多少？）我是約在95年5
    、6月份，因我急需用錢，經朋友介紹，進而向丁○○借辦
    理借款。我第一次借新台幣2萬元，我實拿新台幣18200元，
    利息是每10天1期。後來又再跟他借3萬元、利息是每10天1
    期，每期新台幣2700元、我實拿27300元」等語（見96年度
    偵字第525號卷宗第15頁）。
  (五)核被告丁○○之自白，與證人乙○○、戊○○、丙○○、己○○所述情節相符，並有證人乙○○簽發之本票5張、證人
    戊○○所簽發之支票9張、本票7張及其在合作金庫商業銀行
    集集分行（前為農民銀行集集分行）之支票存款帳戶交易明
    細資料1份在卷可稽，復有被告丁○○所有供記錄貸款明細
    之筆記本1本扣案可證，足認被告之自白與事實相符。
  (六)按刑法第344條重利罪成立之要件為：乘人急迫、輕率或無
    經驗，貸以金錢或其他物品，並取得與原本顯不相當之重利
    。即行為人明知他人出於急迫、輕率或無經驗，而利用機會
    故為貸與，且就原本利率、時期核算及參酌當地之經濟狀況
    ，較之一般債務之利息，顯有特殊之超額。此項犯罪，固須
    對於特定人為之，始能成立。至若明知社會上有因急迫而舉
    債濟急，及因輕率或無經驗而從事舉債之情形，預定苛刻條
    件，一俟他人告貸，藉以博取重利為常業者，雖非對於特定
    人乘機利用，不能謂非對於一般人具有犯罪之概括故意，則
    其犯有前項法條所載情事，即應論以同法第345條之罪，最
    高法院27年上字第520號判例意旨可資參照。查被告所為上
    開借款行為所取得之利息，換算年利率為324％至540％不等
    ，超過民法所規定年利率不得超過百分之20最高限制甚多，
    顯示借款人茍非出於急迫，當不致向被告借如此高利之貸款
    ，堪認被告顯係乘不特定人出於急迫而舉債濟急，預定苛刻
    條件，利用機會故為貸與，且就原本利率、時期核算及參酌
    當地之經濟狀況，較之一般債務之利息，顯有特殊之超額，
    是被告確有取得與原本顯不相當之重利無訛。本件事證已臻
    明確，被告犯行洵堪認定。
三、論罪科刑理由：
  (一)法律變更之比較適用：
  (1)被告行為後，刑法已於95年7月1日修正公布施行，修正後常
    業詐欺罪之規定業已刪除，是被告行為後法律已有變更，而
    刑法第344條重利罪，其法定本刑為1年以下有期徒刑，修正
    前刑法第345條之常業重利罪，其法定本刑為5年以下有期徒
    刑。本件被告所犯本案若依新法各別論以重利罪而予數罪併
    罰之結果，其刑度顯較修正前刑法第345條常業重利罪為重
    ，經比較新舊法結果，舊法規定顯較有利被告，依刑法第2
    條第1項規定，自應適用修正前刑法第345條常業重利罪論處
    。
  (2)查此次刑法第28條共同正犯規定，亦有修正，分別適用新、
    舊法比較結果，刑法第28條原規定「2人以上共同『實施』
    犯罪之行為者，皆為共同正犯」，新法修正為「2人以上共
    同『實行』犯罪之行為者，皆為共同正犯」，將舊法之「實
    施」修正為「實行」。原「實施」之概念，包含陰謀、預備
    、著手及實行等階段之行為，修正後僅共同實行犯罪行為始
    成立共同正犯。是新法共同正犯之範圍已有限縮，排除陰謀
    犯、預備犯之共同正犯。新舊法就共同正犯之範圍固有變動
    ，惟新舊法之規定對被告並無有利或不利之情形，不生新舊
    法比較問題，併予敘明。
  (3)刑法第33條第5款亦經修正公布，比較新舊法結果，以修正
    前即行為時法較有利於被告，應依刑法第2條第1項規定，本
    案被告所犯修正前詐欺罪之法定罰金刑部分，自應適用行為
    時之法律即修正前刑法第33條第5款規定決定其罰金部分之
    法定刑。
  (4)被告行為後，刑法施行法第1條之1於95年6月14日經修正增
    訂規定「中華民國94年1月7日刑法修正施行後，刑法分則編
    所定罰金之貨幣單位為新臺幣。94年1月7日刑法修正時，刑
    法分則編未修正之條文定有罰金者，自94年1月7日刑法修正
    施行後，就其所定數額提高為30倍。但72年6月26日到94年1
    月7日新增或修正之條文，就其所定數額提高為3倍」。本件
    被告所犯之罪定有罰金刑，且為刑法分則編未修正之條文而
    定有罰金刑者；經比較新舊法適用之結果，其關於法定刑為
    罰金部分之提高標準，適用新法並無較有利之情形，故依刑
    法第2條第1項前段規定，本案關於法定刑罰金提高標準部分
    ，自應適用行為時之法律即罰金罰鍰提高標準條例第1條之
    規定。
  (5)被告行為後，刑法關於第38條沒收之規定亦有修正。核從刑
    應依附於主刑，有關被告所犯前開罪刑之主刑係適用修正前
    之刑法第345條規定，有關從刑之沒收規定，自亦應從屬適
    用修正前刑法第38條之規定。
  (二)按刑法上所謂常業犯，指反覆以同種類行為為目的之社會活
    動之職業性犯罪而言，至於犯罪所得之多寡，是否恃此犯罪
    為唯一之謀生職業，則非所問，縱令兼有其他職業，仍無礙
    於該常業犯罪之成立。查本案被告所為，顯有相當規模而係
    反覆以借貸金錢收取重利為目的之社會活動之職業性犯罪，
    係犯修正前刑法第345條之常業重利罪。被告丁○○與林見
    欣間有犯意聯絡及行為分擔，均為共同正犯。
  (三)原審予以論罪科刑，固非無見，惟查扣案之筆記本1本係被
    告丁○○所有供記錄貸款明細之用，為被告所有供犯罪所用
    之物，原審未依法宣告沒收，自有未洽，檢察官提起上訴加
    以指摘，非無理由，應由本院將原判決關於常業重利及定執
    行刑部分撤銷改判。爰審酌被告前無犯罪紀錄素行尚佳、本
    案犯罪之動機、手段、所生危害及其犯罪所得無多，及其犯
    後於原審及本院審理時坦承犯行等一切情狀，量處如主文第
    2項所示之刑，並諭知易科罰金之折算標準。
  (四)為紀念解除戒嚴20週年，予罪犯更新向善之機，所制定之中
    華民國96年罪犯減刑條例業於96年7月16日生效實施，被告
    犯罪時間在中華民國96年4月24日以前，所犯之罪合於減刑
    條件，應依上開減刑條例，減其刑期2分之1，以啟自新。
    又按「犯最重本刑為5年以下有期徒刑以下之刑之罪，依本
    條例規定減為6月以下有期徒刑、拘役者，應於為減刑裁判
    時，併諭知易科罰金折算之標準」，中華民國96年罪犯減刑
    條例第9條定有明文，查本件被告所犯之常業重利罪，經減
    刑為有期徒刑4月，揆諸前揭法文意旨，自應由本院於為減
    刑裁判時，併依修正前刑法第41條第1項規定，諭知易科罰
    金折算之標準。
  (五)扣案之筆記本1本係被告丁○○所有供記錄貸款明細之用，
    為被告所有供犯罪所用之物，應依修正前刑法第38條第1項
    第2款規定，併予宣告沒收。
四、被告丁○○經合法傳喚，無正當理由而未到庭，爰不待其陳
    述逕行判決。
據上論斷，應依刑事訴訟法第第371條、369條第1項前段、第364
條、第299條第1項前段，刑法第2條第1項前段、第28條、修正前
刑法第345條、第41條第1項前段、第38條第1項第2款，罰金罰鍰
提高標準條例第1條前段、修正前罰金罰鍰提高標準條例第2條、
中華民國九十六年罪犯減刑條例第2條第1項第3款、第7條、第9
條，判決如主文。
本案經檢察官甲○○到庭執行職務。
中    華    民    國    97    年    5     月    29    日
            刑事第七庭    審判長法  官  林  榮  龍
                                法  官  張  惠  立
                                法  官  鄭  永  玉
上列正本證明與原本無異。
如不服本判決應於收受送達後十日內向本院提出上訴書狀，其未
敘述上訴之理由者並得於提起上訴後十日內向本院補提理由書（
均須按他造當事人之人數附繕本）。
                                書記官    瑞  芳
中    華    民    國    97    年    5     月    29    日
附表：
┌──┬───┬──────┬──────┬───────┬────────────┐
│編號│借款人│借款時間及地│借款金額（新│擔保品        │  利息計算方式          │
│    │      │點          │臺幣）      │              │                        │
├──┼───┼──────┼──────┼───────┼────────────┤
│ 1  │乙○○│94年10月間│15萬元（預│由乙○○簽發之│約定每15萬元、每10天1期 │
│    │      │某日，在南投│扣利息1萬5千│本票共5張     │，每期之利息為1萬5千元，│
│    │      │縣草屯鎮碧山│元）        │              │年息高達360％（計算方式 │
│    │      │路640之1號處│            │              │：15000×3×12÷150000＝│
│    │      │所（以下簡稱│            │              │3. 6）                  │
│    │      │乙○○居所）│            │              │                        │
│    │      ├──────┼──────┤              ├────────────┤
│    │      │94年11月間│10萬元（預│              │                        │
│    │      │某日，在林炳│扣利息1萬元 │              │約定每10萬元、每10天1期 │
│    │      │昌居所。    │）          │              │，每期之利息為1萬元，年 │
│    │      │95年4月間 │10萬元（預│              │息高達360％（計算方式： │
│    │      │某日，在林炳│扣利息1萬元 │              │10000×3×12÷100000＝  │
│    │      │昌居所。    │）          │              │3.6）                   │
│    │      │95年5月間 │10萬元（預│              │                        │
│    │      │某日，在林炳│扣利息1萬元 │              │                        │
│    │      │昌居所。    │）          │              │                        │
├──┼───┼──────┼──────┼───────┼────────────┤
│ 2  │戊○○│94年11月間某│共借7次，每 │由戊○○簽發本│約定每10萬元、每10天1期 │
│    │      │日起，至95年│次借款金額約│票7張、支票9張│，每期利息為1萬2千元至1 │
│    │      │6月間某日止 │10萬元至20萬│              │萬5千元不等，年息高達432│
│    │      │，在南投縣集│元不等      │              │％至540％（計算方式：   │
│    │      │集鎮合作金庫│            │              │12000×3×12÷100000＝  │
│    │      │商業銀行集集│            │              │4.32                    │
│    │      │分行前或以匯│            │              │15000×3×12÷100000    │
│    │      │款方式。    │            │              │＝5.4）                 │
├──┼───┼──────┼──────┼───────┼────────────┤
│ 3  │汪素貞│95年4月24日 │借款6萬元   │由汪素貞之友人│約定每6萬元、每10天1期，│
│    │      │左右，在南投│（預扣利息7 │丙○○簽發面額│每期利息為7200元，年息高│
│    │      │縣竹山鎮「麥│千2百元）   │12萬元本票1張 │達432％（計算方式：     │
│    │      │當勞」速食店│            │（未扣案）    │7200×3×12÷60000＝    │
│    │      │。          │            │              │4.32 ）                 │
├──┼───┼──────┼──────┼───────┼────────────┤
│ 4  │己○○│95年5、6月│借款2萬元 │由己○○簽發本│第1次借款約定每2萬元，│
│    │      │間某日，在某│（預扣利息1 │票4張（未扣案 │每10天1期，每期利息1800 │
│    │      │不詳地點    │千8百元）   │）            │元，年息高達324％（計算 │
│    │      │            │            │              │方式：                  │
│    │      │95年5、6月│借款3萬元 │              │1800×3×12÷20000＝    │
│    │      │間某日，在某│（預扣利息2 │              │3.24 ）                 │
│    │      │不詳地點    │千7百元）   │              │                        │
│    │      │            │            │              │第2次借款約定每3萬元，│
│    │      │            │            │              │每10天1期，每期利息2700 │
│    │      │            │            │              │元，年息高達324％（計算 │
│    │      │            │            │              │方式：                  │
│    │      │            │            │              │2700×3×12÷30000＝    │
│    │      │            │            │              │3.24 ）                 │
└──┴───┴──────┴──────┴───────┴────────────┘


司法院資訊處製作；財團法人民間司法改革基金會備份。
